【裁判字號】    88,上,316
【裁判日期】    890608
【裁判案由】    交付房屋等
【裁判全文】
臺灣高等法院臺中分院民事判決            八十八年度上字第三一六號
      上  訴  人  乙○○
      被上訴人    丙○○
      訴訟代理人  甲○○
右當事人間交付房屋等事件，上訴人對於中華民國八十八年一月二十七日臺灣彰化地
方法院八十七年訴字第一○六三號第一審判決提起上訴，本院判決如左：
      主      文
上訴駁回。
第二審訴訟費用由上訴人負擔。
      事      實
甲、上訴人方面：
一、聲明：求為判決：(一)原判決不利上訴人部分廢棄。(二)右廢棄部分，被上訴人在第
    一審之訴及其假執行之聲請均駁回。(三)第一、二審訴訟費用由被上訴人負擔。(四)
    如受不利之判決時，請准上訴人提供現金或等值之銀行可轉讓定期存單為擔保免
    為假執行。
二、陳述：除引用原判決書之記載及原審立證方法外，補稱：(一)關於簽約委託仲介公
    司之事，他們首先用欺騙、後來用恐嚇手段，本來房子還沒過戶，就吵了幾次架
    ，有好幾次談判，買主與仲介公司都是叫人要打及殺上訴人，仲介公司與上訴人
    面談及契約前後都不一樣。(二)買賣房屋，都是要雙方會同，怎麼可以買主跟仲介
    公司金錢方面自己去處理，拿上訴人之錢與房屋，自己去主張，當初講的與簽約
    也都不一樣，買賣房屋，雙方都要守信，被上訴人這樣的霸道，上訴人不服氣，
    上訴人就是不搬走，以保護上訴人的家園。(三)設定第貳順位抵押之事，錢已還，
    有一張新台幣（下同）五十萬元之本票，至今還不還給上訴人，待上訴人搬走後
    ，叫上訴人要怎麼辦。(四)仲介公司王先生首先跟上訴人講，先與他們簽委託書，
    他們一來可以向銀行去處理及打折，對上訴人前方面有很多好處，但到最後，每
    一樣事情都沒有辦好，連仲介費十五萬九千元都跟買主之被上訴人雙方自己去處
    理。(五)關於林代書，是仲介公司他們自己叫來，都是他們人馬，房子還沒過戶之
    前，看到林代書之後，上訴人房子就是不賣，因為林代書就是曾經上訴人做生意
    ，被人家吃掉一百多萬元，別人叫他出面，跟上訴人談判之人，上訴人不為此買
    賣，然後來林代書找上訴人並保證，只要上訴人把房屋賣了，吃掉的錢林代書會
    給上訴人處理，所以房屋過戶之前就和林代書有過口頭契約，林代書向上訴人承
    諾過，房子賣掉應還有六十萬可以拿，上訴人才把房子謄本拿給林代書，但林代
    書拿了房子謄本以後，就不理上訴人，自己拿房子去過戶，連理都不理上訴人，
    林代書與仲介他們是一夥都沒有守信是詐欺集團，未解決前上訴人若搬家，以後
    不知怎麼辦。
乙、被上訴人方面：
一、聲明：求為判決：(一)上訴駁回。(二)訴訟費用由上訴人負擔。
二、陳述：除引用原判決書之記載外，補稱：(一)上訴人於其陳報狀內陳明「被上訴人
    叫人要打他及殺他」，此純屬空口誣造。以被上訴人為守法公民，當知糾紛，應
    循法律途徑解決之。(二)被上訴人於民國（下同）八十七年九月七日經由寶城仲介
    公司媒介向上訴人承買系爭房地，當時雙方同意買賣契約內容之約定，於是兩造
    親自簽名，完成簽約之手續，上訴人怎能推說什麼都不一樣、不清楚。又隨即被
    上訴人即支付簽約款四十萬元與上訴人，並且上訴人允諾仲介公司直接從簽約金
    中提取十五萬九千元作為上訴人應給付仲介公司之仲介費。再上訴人委託仲介公
    司處理其有關系爭房屋之抵押債務事宜，並言明系爭房屋之賣得總價款扣除一切
    有關債務與費用後（詳見被上訴人於彰化地方法院所檢附之明細表），倘有餘額
    ，則先保留於仲介公司，俟點交房地後，再做尾款之支付，因此有九萬三千二百
    五十二元由仲介公司保管中，而依買賣契約規定，上訴人於所有權移轉完畢點交
    被上訴人管業，詎上訴人遲不履行，迭經催告，上訴人置之不理，因此導致尾款
    無法依約給付。(三)上訴人與林代書及仲介公司間之糾紛，與被上訴人無關，上訴
    人卻以此當藉口，延遲交屋，迄今已一年多，此舉已嚴重侵害被上訴人之權益與
    破壞社會交易之秩序。
三、證據：除引用原審立證方法外，聲請傳訊證人溫瑞榮、林宗偉。
      理      由
一、本件被上訴人主張兩造於八十七年九月七日訂立不動產買賣契約書，約定上訴人
    將其所有如附表所示之土地及房屋出賣予被上訴人，價金為五百三十萬元，上訴
    人應於買賣標的所有權移轉完畢後，將買賣標的點交原告管業，如上訴人遲不履
    行，應按每日二千元計罰，逕由被上訴人自尾款中扣除，嗣系爭土地及房屋之所
    有權已於八十七年十月八日移轉登記予訴外人柳季旺，然上訴人卻遲不依約將系
    爭土地及房屋交付被上訴人管業等情，上訴人則以被上訴人雖認其支付予上訴人
    之價金已達五百二十萬六千七百四十八元，僅餘尾款九萬三千二百五十元尚未給
    付，惟上開房屋稅及地價稅皆係上訴人繳納，且因寶城公司曾同意僅向上訴人收
    取百分之一，即五萬三千元之仲介費，是被上訴人為上訴人清償之仲介費僅為五
    萬三千元而已，並非十五萬九千元，從而，被上訴人交付上訴人之價金，實僅為
    五百零九萬八千二百九十八元，尚有二十萬一千七百零二元之尾款尚未交付予上
    訴人；且被上訴人及仲介公司未經上訴人之同意，亦未會同上訴人，即自行為上
    訴人還債，上訴人不能接受，況代書亦向上訴人承諾過，房地賣掉還有六十萬元
    可以拿，契約訂有每日罰二千元之約款，上訴人並不明瞭，無法承認等語資為抗
    辯。
二、被上訴人主張兩造於八十七年九月七日訂立不動產買賣契約書，約定上訴人將其
    所有如附表所示之土地及房屋出賣予被上訴人，價金為五百三十萬元，上訴人應
    於買賣標的所有權移轉完畢後，將買賣標的點交原告管業，如上訴人遲不履行，
    應按每日二千元計罰，逕由被上訴人自尾款中扣除，嗣系爭土地及房屋之所有權
    已於八十七年十月八日移轉登記予訴外人柳季旺，然上訴人卻遲不依約將系爭土
    地及房屋交付被上訴人管業等情，已據被上訴人於原審提出契稅繳款書、存證信
    函、不動產買賣契約書、建築改良物登記簿謄本各一件及土地登記簿謄本三件為
    證（見原審卷第六頁至第五十七頁），而上訴人對於與被上訴人訂立不動產買賣
    契約書，將系爭土地及房屋以五百三十萬元之價格出賣予被上訴人，並已移轉所
    有權予訴外人柳季旺，然尚未將系爭土地及房屋交付被上訴人管業之事實，亦不
    為爭執。因而其辯稱不明瞭契約訂有每日罰二千元之約款云云，顯不足採，應認
    被上訴人之主張為真正。
三、被上訴人又主張其除保留尾款九萬三千二百五十二元，作為上訴人欠繳水電、維
    護費用及遲延交屋之罰款等之扣款，尚未給付外，已依約清償價金五百二十萬六
    千七百四十八元乙節，為上訴人所否認，並辯稱被上訴人所稱之房屋稅二千三百
    三十二元及地價稅一百二十八元皆係上訴人繳納，且因仲介之寶城公司曾同意僅
    向上訴人收取百分之一，即五萬三千元之仲介費，並非十五萬九千元，因此，被
    上訴人交付上訴人之價金實僅為五百零九萬八千二百九十八元，尚有二十萬一千
    七百零二元之尾款尚未交付云云。經查：
    (一)被上訴人為給付價金，除已交付十萬元予上訴人外，另又為上訴人清償下列上
      訴人應負擔之費用：(1)上訴人向國泰人壽保險股份有限公司借款之本、息合計
      四百六十一萬三千四百八十二元。(2)上訴人向民間之借款二十七萬五千元（上
      訴人對於向民間借款為五十五萬元亦不爭執，此部分亦經證人林宗偉於本院證
      述甚詳，見本院卷第三十五頁反面、第六十頁）。(3)上訴人應繳納之土地增值
      稅五萬零八十六元。(4)上訴人應付予代書之塗銷抵押權登記費六千七百二十元
      ，此有收據、本票、協議書及土地增值稅繳款書等件附於原審卷足憑（見原審
      卷第七十七頁至第九十三頁），且為上訴人所不爭執。
    (二)又上訴人委託寶城公司出賣系爭土地及房屋，約定之仲介費確為總價款之百分
      之三，即十五萬九千元，此經證人王國州於原審（見原審卷第九十七頁）及溫
      瑞榮於本院（見本院卷第三十五頁）結證屬實，並有上訴人不爭執其真正之契
      約內容變更合意書附於原審卷可稽（見原審卷第一０三頁及一０四頁），上訴
      人辯稱仲介費僅為五萬三千元，不足採信。惟被上訴人主張為上訴人繳納八十
      七年七月至十月之房屋稅二千三百三十二元及地價稅一百二十八元部分，因八
      十八年度之房屋稅及地價稅於被上訴人起訴時尚未經稅捐機關核定，不能確定
      其金額，且被上訴人亦尚未繳納，自難認係被上訴人為上訴人所清償之費用。
      雖上開不動產買賣契約書第十三條第四項訂有扣除之約定，然其金額既不能確
      定，則於金額確定之前，即無從先予扣除。因而，被上訴人已給付予上訴人之
      價金合計應為五百二十萬四千二百八十八元（即上訴人實際收受十萬元；
      為上訴人清償國泰人壽保險股份有限公司借款本、息合計四百六十一萬三千四
      百八十二元；為上訴人清償民間借款二十七萬五千元；為上訴人繳納土地
      增值稅五萬零八十六元；為上訴人清償代書塗銷抵押權登記費六千七百二十
      元；為上訴人清償仲介費十五萬九千元），尚有九萬五千七百十二元之尾款
      未為交付。被上訴人所稱未清償之尾款為九萬三千二百五十二元及上訴人辯稱
      被上訴人未清償之尾款為二十萬一千七百零二元，皆不足採。
四、上訴人雖辯稱代書於買賣前有向上訴人承諾上訴人還有六十萬元可拿，惟此為證
    人即代書林宗偉所否認，並證稱：「因房子債務大於價值，所以買賣的訂金也要
    求上訴人不能經手。要交仲介公司保管」，上訴人此部分所辯不足採。而被上訴
    人雖尚有九萬五千七百十二元之尾款未為交付，惟因兩造之不動產買賣契約書第
    三條並未訂有尾款給付之時間，且依第十四條所定：「雙方協議買賣標的于所有
    權移轉完畢，點交甲方（即被上訴人）管業，如乙方（即上訴人）遲不履行，應
    按每日二千元計罰，逕由甲方自尾款中扣除之」條文觀之，上訴人於系爭土地及
    房屋之所有權移轉完畢，即有將土地及房屋交付被上訴人占有之義務，且該義務
    應先於被上訴人交付尾款之義務履行。系爭土地及房屋既已於八十七年十月八日
    移轉所有權予被上訴人，上訴人自應將土地及房屋交付被上訴人占有，不得以被
    上訴人尚未交付尾款為由，拒絕給付，是其主張同時履行抗辯，辯稱不負遲延責
    任云云，不足採信。從而，被上訴人訴請上訴人應將系爭土地及房屋全部騰空交
    付被上訴人，為有理由，應予准許。
五、被上訴人另主張上訴人遲不交付系爭土地及房屋，計自上訴人應交付之日，即八
    十七年十月八日起，至八十八年一月二十日止，共遲延一百零五日，以每日二千
    元計算，上訴人應給付被上訴人二十一萬元之違約金乙節，查上訴人遲延交付系
    爭土地及房屋，被上訴人依前述不動產買賣契約書第十四條，請求上訴人給付違
    約金，固有依據。惟按約定之違約金過高者，法院得減至相當之數額，民法第二
    百五十二條定有明文；又違約金是否相當，應依一般客觀事實、社會經濟狀況及
    債務人若能如期履行債務時，債權人可得享受之一切利益，以為酌定之標準（參
    照最高法院四十九年台上字第八０七號、五十一年台上字第一九號判例）。本件
    被上訴人於原審雖陳稱其為支付價金，其中三百萬元向中國信託銀行借款，現月
    繳約二萬一千元之利息，其餘二百三十萬元為自備款，依八十七年十月一年定存
    利率百分之六．六計算，每月之利息為一萬二千六百五十元，兩者每月之利息合
    計三萬三千六百五十元，平均每日之利息為一千一百五十元，此為其損失等語。
    然該借款係被上訴人因購屋而所為之借款，其利息本即應由被上訴人繳納，與上
    訴人是否遲延交付系爭土地及房屋無關，自難認係被上訴人之損失。茲本院斟酌
    系爭土地及房屋之總價為五百三十萬元，被上訴人已給付有五百二十萬四千二百
    八十八元，僅餘九萬五千七百十二元之尾款未為給付，而上訴人亦於八十七年十
    月八日系爭土地及房屋所有權已移轉登記完畢，並即應將土地及房屋交付被上訴
    人占有，然未為之，致使被上速人無法使用土地及房屋等情，因而認本件違約金
    以每日二千元計算，尚屬偏高，應核減為每日一千元，方為公允。又上訴人既應
    於八十七年十月八日交付系爭土地及房屋，則其遲延給付之日自應為翌日即同年
    月九日，計至八十八年一月二十日，應係共遲延一百零四日。據此核算，上訴人
    因遲延交付系爭土地及房屋，所應給付予被上訴人之違約金為十萬四千元（每日
    一千元，乘以一百零四日），扣除被上訴人尚未交付予上訴人之尾款九萬五千七
    百十二元，被上訴人尚得請求上訴人給付八千二百八十八元之違約金。因之，被
    上訴人於此金額之範圍內請求上訴人給付違約金，即為有理由，亦應准許。逾此
    部分之請求，要屬無據，應予駁回。
六、綜上所述，被上訴人本於買賣契約之法律關係，請求上訴人將系爭土地及房屋全
    部騰空交付被上訴人，及請求上訴人給付八千二百八十八元之違約金，為有理由
    ，應予准許。逾此部分之請求，為無理由，應予駁回。至於被上訴人敗訴部分，
    其假執行之聲請亦失所依據，應併予駁回。是則原審判命上訴人將系爭土地及房
    屋全部騰空交付被上訴人，給付被上訴人八千二百八十八元之違約金，並為假執
    行及免為假執行之宣告，駁回被上訴人敗訴部分及該部分假執行之聲請，於法並
    無不合，上訴意旨指摘原判決不當，求為廢棄改判，為無理由，應予駁回。
七、兩造其餘主張及舉證，經核與判決結果之認定不生影響，不一一論列。
據上論結：本件上訴為無理由，依民事訴訟法第四百四十九條第一項、第七十八條、
第八十五條第二項、第四百六十三條、第三百八十五條第一項前段、第三百九十二條
判決如主文。
中      華      民      國    八十九    年      六      月      八      日
~B1民事第二庭審判長法  官  童有德
~B2                法  官  黃永泉
~B3                法  官  莊金昌
右為正本係照原本作成。
如對本判決上訴，須於收受判決送達後二十日內向本院提出上訴書狀，其未表明上訴
理由者，應於上訴後二十日內向本院提出上訴理由書（須按他造人數附具繕本），並
繳納送達用雙掛號郵票拾份（每份拾肆元）。
上訴時應提出委任律師或具有律師資格之人之委任狀；委任有律師資格者，另應附具
律師及格證書及釋明委任人與受任人有民事訴訟法第四百六十六條之一第一項但書或
第二項（詳附註）所定關係之釋明文書影本。
~B                 書記官  陳俞豪
中      華      民      國    八十九     年      六       月     九     日
附註：
民事訴訟法第四百六十六條之一（第一項、第二項）
對於第二審判決上訴，上訴人應委任律師為訴訟代理人。但上訴人或其法定代理人具
有律師資格者，不在此限。
上訴人之配偶、三親等內之血親、二親等內之姻親，或上訴人為法人、中央或地方機
關時，其所屬專任人員具有律師資格並經法院認為適當者，亦得為第三審訴訟代理人
。
     附    表
一、土地部分
┌──┬───────────────────┬──────┬─────┐
│編號│    坐                        落      │面積（公頃）│權利範圍  │
├──┼───────────────────┼──────┼─────┤
│一  │彰化市○○○段番社口小段一四六之九號  │０．００一八│  全部    │
├──┼───────────────────┼──────┼─────┤
│二  │彰化市○○○段番社口小段一八０之七六號│０．００五九│  全部    │
├──┼───────────────────┼──────┼─────┤
│三  │彰化市○○○段番社口小段一八０之五七號│０．０四七九│九六分之一│
└──┴───────────────────┴──────┴─────┘
二、房屋部分
┌──┬───┬─────┬──┬───────────┬─────────┐
│ 建 │建  物│  基  地  │構造│建物面積（平方公尺）  │附  屬  建  物    │
│    │      │          │    ├─┬─┬─┬─┬─┬─┼──┬──────┤
│    │      │          │、  │地│二│三│四│五│共│構造│面      積  │
│    │      │          │    │面│  │  │  │  │  │、  │            │
│ 號 │門  牌│  坐  落  │用途│層│層│層│層│層│計│用途│（平方公尺）│
├──┼───┼─────┼──┼─┼─┼─┼─┼─┼─┼──┼──────┤
│    │彰化市│彰化市番社│鋼筋│四│二│四│四│二│一│鋼筋│    二      │
│ 一 │彰南路│口段番社口│混凝│五│０│五│五│０│七│混凝│    三      │
│ ０ │二段五│小段一四六│土造│．│．│．│．│．│七│土造│    ．      │
│ 七 │一二巷│之九號、一│五層│六│二│六│六│四│．│陽台│    三      │
│ 六 │五一弄│八０之七六│樓房│五│九│五│五│二│六│等四│    八      │
│    │八號  │號        │住家│  │  │  │  │  │六│項  │            │
└──┴───┴─────┴──┴─┴─┴─┴─┴─┴─┴──┴──────┘
                                                                        Ｉ


司法院資訊處製作；財團法人民間司法改革基金會備份。
